臺灣臺中地方法院民事判決　九十四年度家訴字第一三號
　　原　　　告　乙○○
　　訴訟代理人　歐東洋律師
　　被　　　告　甲○○
　　訴訟代理人　何志揚律師
當事人間請求確認婚姻關係存在事件，本院於民國九十四年三月十四日言詞辯論終結
，判決如下：
    主      文
原告之訴駁回。
訴訟費用由原告負擔。
    事實及理由
一、原告主張：兩造於民國八十八年三月二十八日結婚，嗣兩造於九十二年四月四日
    簽署離婚協議書時，未經原告父母謝邦武、謝楊金枝授權，即以兩人名義簽署蓋
    章，且謝邦武及謝楊金枝亦未在場親見或親聞兩造有離婚之真意，即不能證明證
    人知悉雙方確有離婚之協議，足見縱有證人簽名，仍不能謂已符合二人以上之證
    人之離婚之法定要件，且原告家人並不願意原告離婚，是被告催促要離婚，叫原
    告簽其父母親之名字並蓋章，是兩造之婚姻關係仍存在等情。並聲明：如主文所
    示。
二、被告則以：兩造確經合意簽訂離婚協議書，兩名證人已親聞並知悉兩造確有離婚
    真意，而於離婚協議書上簽名，兩造並於同日會同前往戶政事務所辦理離婚登記
    ，故兩造之離婚自難謂無效。又原告為職業軍人，對於離婚應具備之要件當知之
    甚稔，倘兩造離婚有無效之原因，何以原告竟會遲至二年後始主張離婚無效？且
    離婚協議書上所載之條件被告均已履行完畢，原告亦履行其中一部分，而尚積欠
    被告新台幣（下同）二十五萬元未付，嗣又因違反兩造根據離婚離議書所簽訂經
    公證之協議書（公證時原告於雙方律師及公證人前均未主張離婚無效），應再給
    付被告違約金五十萬元，經被告訴請強制執行未果，足見原告係欲藉此訴訟而脫
    免其對被告應負之債務等語，資為抗辯。並聲明：原告之訴駁回。
三、得心證之理由：
（一）按兩願離婚，應以書面為之，有二人以上證人之簽名並應向戶政機關為離婚之
      登記，民法第一千零五十條定有明文。又兩願離婚之證人雖不限於作成離婚證
      書時在場之人，但究難謂非親見或親聞雙方當事人有離婚真意之人亦得為之（
      最高法院七十五年台上字第一八八一號判例參照）。次按民法第一千零五十條
      規定兩願離婚應以書面為之，並應有二人以上證人之簽名，旨在確實證明當事
      人有離婚之合意，而非出於抑勒或受騙情事，證人在兩願離婚證書上簽名，無
      須於該證書作成時同時為之，只要其知悉當事人間有離婚之協議，即已備法定
      要件而生離婚之效力。又兩願離婚，固為不許代理之法律行為，惟夫或妻自行
      決意離婚之意思，而以他人為其意思之表示機關，則與以他人為代理人使之決
      定法律行為之效果意思者不同，自非法所不許，最高法院二九年上字第一六○
      六號判例可資參照。
（二）兩造離婚協議書除有離婚之合意外，並就子女之監護權由原告行使、被告是否
      負擔扶養教育費用、被告對子女之會面探視權之內容、原告支付六十五萬元後
      取得登記於被告名下之不動產及其履行條件等達成協議，有離婚協議書影本附
      卷可按，兩造並於九十三年十一月八日簽立協議書，對於離婚協議書內有關原
      告支付六十五萬元後取得登記於被告名下之不動產之協議及其履行條件，再為
      過戶事宜、違約金等協議，並將協議書於同日於本院所屬民間公證人林貞秀事
      務所公證，有被告提出之九十三年度中院民公貞字第○一四三號公證書影本附
      卷可按，復為原告所不爭執。兩造有離婚協議之事實，堪信真實。
（三）原告主張兩造簽立離婚協議書時，證人二人並不知悉兩造有離婚之協議等情，
      固據證人即原告之母楊金枝到庭證述：「：：我也沒有跟他們住在一起，我也
      不知道他們要離婚，我也不曉得他們什麼時候離婚的。到九十二年四月我先生
      去世後，我在醫院照顧孫子，因為孫子腸病毒發燒住院，四月十幾日的時候我
      兒子來的時候，我問他說為何小孩的媽媽沒有來，他才告訴我他們已經離婚了
      」等語。惟證人即被告之母趙俊嫻亦到庭證稱：「：：那天晚上他（指原告）
      打電話來說他父親被車撞到，我馬上就到醫院去探視，原告的媽媽向姐姐和我
      女兒說原告的父親這幾天心情非常不好，為了他們離婚的事情，所以精神沒有
      辦法集中，才會發生這樣的事情。原告的媽媽又跟我女兒說原告的父親有寫信
      放在抽屜裡面，然後原告的媽媽就把信拿出來給我女兒看」，並提出謝邦武親
      筆書信一紙在卷可稽。經審閱該書信內容係記載：「得知妳（指被告）和冠群
      （即原告）要辦離婚，有如晴天霹靂，致使我這幾晚澈（徹）夜展（輾）轉難
      眠：：」等語，該信件雖經證人即原告之母楊金枝到庭證稱其看不懂也不識字
      ，惟其內容詳細提及原告姓名及書寫對象為被告、指出兩造婚姻因兩造脾氣而
      出問題、並希望被告考慮離婚對子女的不當影響等，其言詞剴切，長者對晚輩
      之關心，溢於言表，堪認係出於證人謝邦武所書，而證人即原告之母楊金枝到
      庭證述母亦稱原告之父謝邦武發生車禍當晚，被告之母曾到醫院探視，是以證
      人即被告之母趙俊嫻之證詞，應堪採信。參以證人謝邦武、謝楊金枝為原告之
      父母至親及被告之公婆，對兩造婚姻之狀況，應較任何第三者更為了解，始符
      常情，兩造既已有離婚之協議，則證人謝邦武、謝楊金枝於離婚協議書簽立時
      ，對於兩造離婚此等重大變故，衡情當無不知之理，堪認證人謝邦武、謝楊金
      枝於離婚協議書簽立時，就兩造協議離婚之情應已知悉。
（四）原告復主張離婚協議書上證人即其父母謝邦武、楊金枝之簽名，為其未經謝邦
      武、楊金枝之授權所簽等情，為被告所否認。經查：證人即原告之母楊金枝到
      庭證述：「我沒有唸過書，我不會寫字，（離婚協議書）上面的簽名、蓋章我
      都不知道」等語，而楊金枝之教育程度為不識字，亦有其戶籍資料在卷可憑，
      再觀之離婚協議書上「謝邦武」之簽名，其「謝」字之筆劃轉折，與原告所書
      之「謝」字相似，而被告所提出前揭謝邦武親筆書信所寫「冠群」字樣之筆劃
      轉折，與離婚協議書上原告自簽其名之「冠群」字樣不同，似係出於不同人所
      書，是以原告主張離婚協議書上證人之簽名乃其所簽，尚非無據。惟二位證人
      與兩造為至親關係，且均已知悉兩造離婚之協議，衡諸常情，原告自無未經父
      母之授權而偽造文書之必要，又證人謝邦武雖於離婚協議書簽立後旋及於九十
      二年四月五日亡故，有其戶籍資料在卷可憑，惟另一證人楊金枝於離婚協議書
      簽立後，經兩造至戶政事務所辦妥離婚登記，迄原告起訴時之約一年九個月期
      間，並無任何證據證明其曾質疑兩造離婚協議之真偽，自難認原告未經證人授
      權即於離婚協議書上偽造證人之簽名。依上開證據顯示，二位證人雖未親自於
      兩造簽立離婚協議書上簽名，但均知悉有離婚之意思後，授權原告為簽名蓋章
      ，原告在性質上為該二位證人表示機關，即證人使用人或執行人，依前揭判例
      所示，為法之所許。故原告主張兩造離婚協議欠缺二人以上證人簽名之法定要
      件而無效云云，悖於常理，尚無可採。
（五）兩造既於離婚書上簽名、蓋章，並經二人以上證人之簽名及偕同至戶政機關辦
      理離婚登記，即已具備法定要件而生離婚之效力。從而，原告主張兩造所為離
      婚係屬無效，請求確認兩造間婚姻關係存在為無理由，不應准許，應予駁回。
五、訴訟費用負擔之依據：民事訴訟法第七十八條。
中　　　華　　　民　　　國　　九十四　　年　　　三　　　月　　三十一　　日
                             臺灣臺中地方法院家事法庭
~B法　　　官　陳宗賢
右為正本係照原本作成。
如對本判決上訴須於判決送達後二十日內向本院提出上訴狀。
中　　　華　　　民　　　國　　九十四　　年　　　三　　　月　　三十一　　日
~B法院書記官  王崑煜
